臺灣高等法院民事判決　　　　　　　　 99年度重上字第396號
上　訴　人　國防部軍備局採購中心
法定代理人　王國武
訴訟代理人　管乃茹律師
　　　　　　林家祺律師
複 代 理人　李兆環律師
被 上 訴人　華旺實業有限公司
法定代理人　柯宗佑
訴訟代理人　劉師婷律師
上列當事人間請求損害賠償事件，上訴人對於中華民國99年6月2
日臺灣臺北地方法院98年度重訴字第445號第一審判決提起上訴
，經本院於99年12月28日言詞辯論終結，判決如下：
    主      文
(一)原判決關於駁回上訴人下列第二項之訴部分及該部分假執行之
  聲請，並訴訟費用之裁判均廢棄。
(二)被上訴人應給付上訴人新台幣佰肆拾伍萬陸仟零貳拾捌元及
  自民國98年6月11日起至清償日止按年息百分之五計算之利息
  。
(三)其餘上訴駁回。
(四)第一、二審訴訟費用由被上訴人負擔十分之三，餘由上訴人負
  擔。
(五)本判決主文第二項所命給付，上訴人如以新台幣壹佰壹拾伍萬
  元供擔保後得假執行，但被上訴人如以新台幣佰肆拾伍萬陸
  仟零貳拾捌元預供擔保得免為假執行。
    事實及理由
一、上訴人起訴主張：
  (一)上訴人為國軍之專業採購單位，就「國防部參謀本部資電作
    戰指揮部」所使用法國THALES公司製之電監系統裝備（下稱
    系爭電監裝備），依政府採購法第22條第1項第4款及行政院
    公共工程會90年3月1日（90）工程企字第90007222號函之規
    定，採限制性招標公告徵求之方式，在國內公告尋找維護商
    。嗣於民國94年11月10日，以新台幣（下同）1,790萬元決
    標於被上訴人，兩造並於94年11月16日簽訂HK95313L066號
    訂購軍品合約（下稱系爭契約），復以附加條款指定國防部
    參謀本部資電作戰指揮部（下稱資電部）為上訴人之授權人
    ，負責本案之履約、驗收及付款作業。
  (二)又由於該採購案涉及原有採購之後續維修、更換或擴充，故
    獲得原有採購即系爭電監裝備之技術條件非常重要，因此上
    訴人在採上開限制性招標及公告徵求供應廠商之前提下，即
    於系爭契約附加條款第7條中第3項明確規定：「乙方應自行
    提供維護（含維修）所需之物件、工具、診斷程式、儀表及
    測試裝備」，此種特別約款，自已構成簽約之要素，而為被
    上訴人公司之履約責任。另為配合上述系爭契約之特別約款
    ，上訴人在94年11月10日決標會議時，便特別詢問被上訴人
    能否提供前揭裝備，被上訴人斯時即表明可在歐洲取得貨源
    ，無法在美國取得部分，亦可在歐洲取得，故被上訴人供貨
    並無問題，可依法完成履約。且被上訴人於94年11月10日召
    開決標會議提出其前一日即94年11月9日製作之聲明暨承諾
    書，再次表示其具有完成與招標標的類似之承作經驗，有足
    夠之技術及能力承作此案，於得標後完全可取得相關之設備
    、技術、人力、維護場所，以鞏固上訴人給予決標之信心，
    上訴人遂基於信賴被上訴人之特別聲明暨承諾而決標於被上
    訴人。
  (三)詎被上訴人在簽約後立即將其前揭承諾拋諸腦後，於94年12
    月7日、95年1月6日要求由上訴人提供完整之使用手冊、技
    術文件、原版CD或磁片供其履約，則被上訴人此種不能提供
    技術文件等以履約之事實，已違反系爭契約附加條款第7條
    第3項之規定，乃屬給付不能，應依民法226條第1項之規定
    對上訴人負損害賠償責任。再者，被上訴人對其就系爭電監
    裝備應履行之故障修復、提供第一季教育訓練之授課內容等
    契約內容，均拒不履行，經上訴人一再催促亦置之不理，致
    上訴人無法使用該設備，同屬民法第226條第1項可歸責於債
    務人事由之給付不能，故上訴人於95年8月16日以昇輜字第
    0950004955號書函，通知被上訴人終止系爭契約及課收延遲
    罰款。縱被上訴人在第1季與第2季表面上有做定期維護，惟
    被上訴人原應維護之設備已產生故障，被上訴人不依約將故
    障修復，僅在定期維護時為一般檢修，在少數不重要之器材
    上進行修理，系爭電監裝備之重要部分仍係故障而不能使用
    ，故其定期維護對上訴人並無任何實益，依民法226條第2項
    之規定，上訴人拒絕該第1季與第2季之定期維護，而請求全
    部不履行之損害賠償。本件契約以確保系統運作正常為目的
    屬單純承攬契約，非承攬與委任之混合契約，被上訴人未能
    排除故障即屬債務不履行，不得主張第一、二季已經履行而
    有報酬895萬元債權得以抵銷上訴人本件之請求。
  (四)綜上，被上訴人既未依系爭契約之約定履約，致有遲延，自
    應依系爭契約附加條款第8條第2項、第4項之規定，課收延
    遲罰款358萬元（計算式：合約總價1,790萬元×上限20% ＝
    358萬元），並得沒收履約保證金89萬5,000元。另被上訴人
    亦應就上訴人之其他損害，即上訴人另行花費修復故障之費
    用820萬元（包含裝備不能使用之損失及訓練費用）依民法
    第226條第1項、第231條第1項、第250條之規定負損害賠償
    責任。從而，被上訴人共應給付上訴人1,178萬元（計算式
    ：延遲罰款358萬元＋故障修理費用820萬元＝1,178萬元）
    之本息。惟原審為上訴人敗訴判決，上訴人據此提起上訴並
    聲明：(一)原判決廢棄。(二)被上訴人應給付上訴人1,178萬元
    ，並自95 年8月17日起至清償日止，按年利率5%計算之利息
    。(三)願供擔保，請准宣告假執行。
二、被上訴人則以：
  (一)兩造於94年11月16日簽訂系爭契約，約定由被上訴人負責維
    護保養上訴人系爭電監裝備，履約期間自95年1月1日起至同
    年12月31日止。詎上訴人在締約後方告知被上訴人伊與系爭
    電監裝備之法國原廠存在保密協議，故無法提供系爭電監設
    備之技術文件、原版CD或磁片，渠等並約定系爭電監裝備內
    所有零件、模組，必須由法國原廠或其簽約代理商提供與維
    修，致使本具有維修能力之被上訴人與合作通路商無法順利
    完成維護工作，嚴重影響履約進度，是上訴人未於事前告知
    被上訴人系爭契約履行相關之重要事項，顯已違反締約前之
    告知義務，則被上訴人無法如期修復系爭電監裝備與不及備
    妥維修保養所須零件、模組，而生違約與延遲給付之情事，
    自不可歸責於被上訴人。
  (二)又被上訴人負責維護保養之系爭電監裝備乃屬高度精密之專
    業儀器，其中硬體設備之通常使用、故障排除與維修保養，
    皆須按照使用手冊及技術文件所載程序步驟為之，俾使設備
    得以正常運作，而無操作錯誤之風險，而軟體系統之維護設
    定，亦須輔以原法國廠商專有著作權之電腦程式，方能確保
    系統運作之穩定與正確；惟上開技術文件、原版CD或磁片涉
    及軟體著作權之問題，單授權價值即高達數億元，較之系爭
    契約價款僅1,790萬元相去甚遠，如強行要求被上訴人必須
    購置相關標的物及其軟體CD或磁片，核與被上訴人所受之報
    酬顯不相當。況上訴人乃系爭電監裝備之使用管理機關，為
    使系爭電監裝備正確操作、保養維護，必定保有系爭電監裝
    備之完整使用手冊、技術文件及原版CD或磁片，而上開文件
    磁片又屬系爭電監裝備維護保養所必要，是上訴人之協力義
    務自應包括提供上開文件磁片；且承攬契約為雙務契約，除
    承攬人負有依約完成一定工作之義務，如承攬工作需定作人
    之協助始得完成，即屬定作人協力義務範疇，尚不因承攬契
    約有無明文約定而有異，上訴人主張系爭契約既無承諾提出
    技術文件及原版CD或磁片等特別協助，其即無此協力之義務
    與責任存在，毫無所據。是上訴人無故拒絕履行該協力義務
    ，實已違反民法第507條定作人協力義務之規定，倘因此所
    生系爭設備尚未修復與被上訴人延遲給付之損害（包括系爭
    契約中「教育訓練」部分，蓋編排系爭設備之訓練項目及實
    作演練課程，亦需輔以相關軟體程式與使用手冊），亦不可
    歸責於被上訴人。
  (三)再依系爭契約第7條、被上訴人94年11月10日決標會議所承
    諾之事項，係針對被上訴人為完成系爭電監裝備維護保養工
    作，本應自備之工具、設備、零組件而言（諸如「診斷程式
    」乃診斷標的物系統狀況之外掛程式，標的物無該程式亦可
    正常運作，而與作為標的物操作與運用之「原始程式」不同
    ），斷無包括提供系爭電監裝備完整使用手冊、技術文件及
    原版CD或磁片，否則上開文件光碟等資料，僅法國原廠商專
    有相關著作權，被上訴人何以會承諾在美國亦有取得之可能
    ？是上訴人擴張解釋前揭契約條款與被上訴人承諾事項之意
    旨，遽稱被上訴人依約應提供系爭設備使用手冊、技術文件
    及原版CD或磁片，而免除定作人之協力義務，顯屬刻意誤導
    。就系爭電監裝備定期保養之部分，被上訴人既已悉依系爭
    契約規定如期達成，系爭電監裝備無法修復者又係因上訴人
    未提供完整使用手冊、技術文件及原版CD或磁片所致，概與
    被上訴人無涉，則上訴人執此率認被上訴人未履行系爭電監
    裝備第一季與第二季之定期維護，而請求全部不履行之損害
    賠償並無理由。
  (四)又上訴人預估系爭電監裝備故障修復費用之820萬元，並非
    上訴人可得取得之新財產，更無所謂因損害事實之發生而受
    有妨礙之虞，是上訴人依民法第216條之規定，向被上訴人
    請求系爭電監裝備故障修復之所失利益損害賠償，於法殊屬
    有悖。綜上，上訴人請求賠償遲延罰款358萬元及其他損害
    賠償820萬元，均屬無據。
  (五)另被上訴人已完成系爭電監裝備第1季與第2季之維護保養工
    作，縱有部分項目未完成，亦係因上訴人拒絕履行提供完整
    使用手冊、技術文件及原版CD或磁片等協力義務所致，故依
    系爭契約附加條款第5條之規定，上訴人仍應給付被上訴人
    維護費用895萬元（計算式：第1季447萬5,000元＋第2季447
    萬5,000元＝895萬元）；且依押標金保證金暨其他擔保作業
    辦法第19條第2項之規定，上訴人無故拒絕履行上開協力義
    務，實已違反民法第507條定作人之協力義務，其後所生系
    爭電監裝備履約延遲致契約終止之結果，自不可歸責於被上
    訴人，上訴人應依前揭辦法發還全數履約保證金89萬5,000
    元。從而，如認被上訴人應負擔本件損害賠償責任，該賠償
    金額應與上訴人所積欠被上訴人之維護費用與履約保證金共
    984萬5,000元（計算式：維護費用895萬元＋履約保證金89
    萬5,000元＝984萬5,000元）互相抵銷。
  (六)本件採購契約性質屬承攬及委任之混合契約。上訴人未於締
    約前告知被上訴人系爭契約履行相關之重要事項，顯已違反
    締約前之告知義務。系爭設備完整使用手冊、技術文件及原
    版CD或磁片之提供，悉屬上訴人之協力義務範疇，與被上訴
    人無涉。系爭契約之未能履行，既不可歸責於被上訴人，被
    上訴人自無違約情事，上訴人自不得依系爭契約附加條款第
    8條規定，對被上訴人主張延遲罰款，且以計罰金額已達總
    價款20％為由，終止系爭契約。上訴人以被上訴人未依約定
    期限履約，致有遲誤，請求被上訴人給付違約金乙節，顯與
    本件採購契約附加條款第8條約定意旨相違，自屬無據。上
    訴人預估系爭設備故障修復費用820萬元，非屬民法第216條
    法定損害賠償即所受損害及所失利益之範圍。縱鈞院認本件
    採購契約之終止屬可歸責於被上訴人事由，惟被上訴人應負
    擔賠償之金額，應與上訴人所積欠被上訴人之維護費用互相
    抵銷，並扣除上訴人已沒收之履約保證金等語，資為抗辯。
    並答辯聲明：(一)上訴駁回。(二)如受不利判決，願供擔保請准
    宣告免為假執行。
三、兩造不爭執之事項：
  (一)上訴人就系爭電監裝備，依政府採購法第22條第1項第4款之
    規定及行政院公共工程委員會90年3月1日（90）工程企字第
    90007222號函之內容，採「限制性招標公告徵求」之方式，
    在國內尋找維護商，於94年11月10日由被上訴人以1,790萬
    元得標，兩造並於94年11月16日簽訂系爭契約，該系爭契約
    附加條款並載明由上訴人負責本案之招標及簽約作業，資電
    部則為上訴人之授權人，負責本案之履約、驗收及付款作業
    ，有系爭契約影本可證（見本院卷第29至45頁）。
  (二)系爭契約附加條款第7條第3項載明：「乙方（即被上訴人）
    應自行提供維護（含維修）所需之物件、工具、診斷程式、
    儀表及測試裝備」，有系爭契約附加條款影本在卷可稽（見
    一審卷第13至15頁）。
  (三)被上訴人曾於94年11月9日出具聲明暨承諾書，載明「茲聲
    明本公司具有完成與招標標的類似之承作經驗，有足夠之技
    術及能力承作此案，若貴單位仍嫌不足，本公司於得標後完
    全可取得相關設備、技術、人力、維護場所」，有承諾書影
    本附卷可稽（見一審卷第22頁）。
  (四)被上訴人先後於94年12月7日、95年1月6日、同年5月1日及
    同年6月12日發函要求上訴人提供本案採購時詳細計畫清單
    數量表，並提供完整使用手冊、技術文件、原版CD或磁片，
    供其履約；資電部則於95年1月13日以虹評字0950000283 號
    函通知被上訴人系爭契約並未述明上訴人應提供完整使用手
    冊、技術文件及原版CD或磁片，有上開函影本可證（見一審
    卷第23至26、31至33頁）。
  (五)資電部曾以95年3月17日虹評字0950001202號函催告被上訴
    人儘速依約派員維修故障件，並提供第一季教育訓練之授課
    內容以供審查，嗣又以95年3月29日虹評字0950001412號函
    催告被上訴人於文到3日曆天內完成故障修復，並提供第一
    季教育訓練之授課內容以供審查，有上開函影本在卷可稽（
    見一審卷第27至28頁）。
  (六)上訴人曾以95年6月2日昇輜字第0950003318號函通知被上訴
    人其逾期罰款金額已達契約總價20%上限，有系爭契約清單
    第8條及附加條款第8條之情形；復於95年8月16日以昇輜字
    第0950004955號函通知被上訴人終止系爭契約，按政府採購
    法第101條第1項第12款，通知刊登政府採購公報（停權），
    被上訴人就此停權處分於95年9月4日向上訴人提出異議，上
    訴人於95年9月19日做出維持原處分之結果，嗣經被上訴人
    於95年10月2日向行政院公共工程委員會提出申訴，行政院
    公共工程委員會於96年6月28日將原異議處理結果撤銷，有
    上開函、判斷書影本在卷可稽（見一審卷第29至30、62至67
    頁）。
四、兩造爭點及本院判斷分述如下：
  (一)被上訴人抗辯上訴人未於締約前告知被上訴人其與系爭電監
    裝備之法國原廠存在保密協議，致無法提供完整使用手冊、
    技術文件、原版CD或磁片，違反締約前之告知義務，有無理
    由？
  (二)系爭電監裝備之完整使用手冊、技術文件及原版CD或磁片之
    提供，是否屬上訴人之協力義務範疇？被上訴人抗辯系爭電
    監裝備無法修復，係因上訴人未提供完整使用手冊、技術文
    件、原版CD或磁片所致而不可歸責於被上訴人，有無理由？
  (三)上訴人得否以被上訴人未依約修復故障、未提供第一季教育
    訓練之授課內容、未就設備之重要部分提供定期維護，計罰
    金額已達總價款20%為由，而終止系爭契約？
  (四)上訴人請求被上訴人賠償延遲罰款358萬元及故障修復、裝
    備不能使用之損失及訓練費用820萬元，共計1,178萬元，有
    無理由？
  (五)被上訴人對上訴人有無第1、2季維護費用共895萬元、履約
    保證金89萬5,000元之債權存在？若有，被上訴人主張抵銷
    是否有據？
    茲分述如下：
    (一)被上訴人抗辯上訴人未於締約前告知被上訴人其與系爭電
      監裝備之法國原廠存在保密協議，致無法提供完整使用手
      冊、技術文件、原版CD或磁片，違反締約前之告知義務，
      是否有據？
      1.按當事人主張有利於己之事實者，就其事實有舉證之責
        任，民事訴訟法第277條前段定有明文。又原告對於自
        己主張之事實已盡證明之責後，被告對其主張，如抗辯
        其不實並提出反對之主張者，則被告對其反對之主張，
        亦應負證明之責，此為舉證責任分擔之原則。
      2.查本件上訴人主張(1)系爭電監裝備因有後續維修、更換
        或擴充之情事，遂依政府採購法第22條第1項第4款之規
        定採限制性招標，並據行政院公共工程委員會90年1 月
        1日工程企字第90007222號函之內容，以公告之程序
        徵求供應廠商；(2)上訴人在94年11月4日於政府採購網
        上將招標文件（含投標須知、採購清單、契約通用條款
        及附加條款）予以公告，且該公告於「其他」處附記「
        對招標文件內容有疑義或異議，請於94年11月8日前以
        書面向本中心提出（逾時或未具名者得不予受理）」等
        語；(3)被上訴人在開標前之94年11月9日表示其具有完
        成與招標標的類似之承作經驗，有足夠之技術及能力承
        作此案，並承諾於得標後完全可取得相關設備、技術、
        人力及維護場所；(4)94年11月10日由被上訴人得標時，
        在決標記錄上另載明被上訴人可在歐洲取得貨源，其供
        貨並無問題，可依法履約等節，有行政院公共工程委員
        會90年1月1日工程企字第90007222號函、94年11月4
        日限制性招標公告、94年11月9日被上訴人出具之聲明
        暨承諾書、94年11月10日之決標記錄在卷可稽（見一審
        卷第211頁、第188頁至第188頁反面、第22頁、第17頁
        至第18頁），並為被上訴人所不爭執，堪認此部分之事
        實為真實。
      3.基上，上訴人既依前揭法條及函釋之規定，於締約前將
        承作廠商應具備之條件予以公告，並給予欲投標廠商提
        出疑義或異議之期間，顯已於締約前盡其告知義務；而
        被上訴人不僅未於上開期間內就上訴人與系爭電監裝備
        之法國原廠是否存在保密協議、上訴人是否須提供所謂
        完整之使用手冊、技術文件、原版CD或磁片一事提出疑
        問，反於決標前出具承諾書，並在決標時一再表示有能
        力完成履約，則縱上訴人確與系爭電監設備之法國原廠
        存有保密協議，因被上訴人未得證明上訴人有何違反締
        約前告知義務、該保密協議之內容對被上訴人之履約有
        何影響一事，於簽訂契約後方抗辯上訴人未於締約前告
        知其與系爭電監裝備之法國原廠存在保密協議，致無法
        提供完整使用手冊、技術文件、原版CD或磁片，違反締
        約前之告知義務乙情，即不足採。
    (二)系爭電監裝備之完整使用手冊、技術文件及原版CD或磁片
      之提供，是否屬上訴人之協力義務範疇？被上訴人抗辯系
      爭電監裝備無法修復，係因上訴人未提供完整使用手冊、
      技術文件、原版CD或磁片所致而不可歸責於被上訴人，有
      無理由？
      1.被上訴人固抗辯上訴人所負之協力義務並不以書面約定
        者為限，系爭電監裝備之完整使用手冊、技術文件及原
        版CD或磁片之提供，應屬上訴人之協力義務範疇云云；
        惟查：
        (1)被上訴人此部分之抗辯，主要係以契約通用條款第14
          條第14.3項第(3)款「甲方（即上訴人）承諾提供乙方
          （即被上訴人）之資料、器材、場所或應採行之審查
          或同意等配合措施，逾期未提供或採行，或雖提供或
          採行卻仍有瑕疵」之約定為據（見一審卷第36頁）；
          然兩造就系爭電監裝備之契約內容除有系爭契約通用
          條款之適用外，尚包括清單、投標須知及附加條款，
          且依系爭契約清單關於契約有效期間、維護標的及地
          點、維護與保養及期程、驗收與檢驗方法、付款方式
          、教育訓練等重要事項，均載明係以系爭契約附加條
          款之約定為憑，而系爭契約附加條款第13條復約定「
          如本附加條款有未盡事宜，依國防部軍備局採購中心
          內購財務、勞務採購契約通用條款辦理」（見一審卷
          第19頁至第21頁、第13頁至第15頁反面）。是以，兩
          造就系爭電監裝備之契約內容，應視系爭契約清單與
          附加條款是否已另為特別約定，如無，方有系爭契約
          通用條款之適用。
        (2)準此，被上訴人應已符系爭契約清單之約定，具有製
          造、供應或承作之能力，且因系爭契約附加條款第7
          條第3項已特別約定應由被上訴人自行提供維護（含
          維修）所需之物件、工具、診斷程式、儀表及測試裝
          備，故自無系爭契約通用條款第14條第14.3項第(3)款
          之適用餘地，乃屬當然。
        (3)況系爭契約終止後另行發包得標之後續履約廠商應用
          信號科技有限公司（下稱應用信號公司）之表示，其
          維護所使用之手冊、技術文件及CD片等均係由其自行
          準備；併參應用信號公司與上訴人簽訂契約之方式與
          內容，應用信號公司與被上訴人均非原供應廠商，均
          係上訴人以限制性招標公開徵求之方式所選擇之包商
          ，兩者之契約內容亦相同等一切情狀（見一審卷第
          225頁應用信號公司99年3月22日應信字第0990322001
          號函、第233頁至第236頁），準此可知被上訴人身為
          履約廠商，即應有能力自行準備得完成履約之物件、
          工具、診斷程式、儀表及測試裝備，如未能準備上開
          物品致無法維護（含維修）系爭電監裝備，應可歸責
          於被上訴人。至於證人劉文寬即安慶喜科技公司總經
          理雖結證稱，我當時有參加投標，但是沒有得標，有
          關此投標案，我的認知是這些使用手冊、技術文件、
          包含原版CD、軟體，我認為應該由軍備局採購中心即
          上訴人提供云云。（見本院卷第147頁證人筆錄）。
          然本件標案報酬高達1,790萬元，雙方之權利義務，
          應以契約文字所明文規範為準，上開證人個人意見尚
          不足據為有利被上訴人之認定。又行政院公共工程委
          員會雖就上訴人以被上訴人有政府採購法第101條第1
          項第12款之事由，通知將刊登政府採購公報（停權）
          之處理撤銷，考其主要理由，略謂上訴人基於契約及
          著作權之理由而未提供該等資料（指原版CD等），惟
          自契約附隨義務之角度及維修之角度觀之，縱被上訴
          人確有未於投標前完全瞭該案內容之情事，……本案
          未能履約是否可歸責於被上訴人之事由所致，尚非無
          疑（見一審卷第62頁採購申訴判斷書影本）。其情理
          上之判斷，忽視被上訴人投標時一再表示有能力履約
          而競標訂約之情況，仍難據為有利被上訴人之認定。
        (4)另被上訴人雖辯稱系爭契約附加條款第7條第3項特別
          約定被上訴人應自行準備之「物件、工具、診斷程式
          、儀表及測試裝備診斷程式」與維護所需之「使用手
          冊、技術文件及原版CD或磁片」有所不同，上訴人仍
          負有提供使用手冊、技術文件及原版CD或磁片等協力
          義務云云。惟系爭契約終止後另發包得標後續履約之
          應用信號公司在和被上訴人相同之契約條件下如期完
          成履約之義務，未受所謂原版CD 涉有著作權等問題
          之拘束，被上訴人又未曾於投標前就上開資料有何不
          同、應由何人提供等事項向上訴人提出質疑，且依被
          上訴人所提出系爭電監裝備定期維護保養暨故障處理
          記錄單，被上訴人曾多次就系爭電監裝備為定期保養
          ，並在設備清潔除塵執行、硬體開機檢視、軟體功能
          檢視、內部參數設定檢視欄中勾選維護結果（見一審
          卷第75頁反面至第76頁、第77頁至第77頁反面、第79
          頁至第82頁反面、第84頁、第85頁反面至第87頁反面
          、第88頁反面），而無被上訴人辯稱缺乏上訴人所提
          供該「使用手冊、技術文件及原版CD或磁片」即無從
          履約之保留，則被上訴人既已與上訴人達成如系爭契
          約附加條款第7條第3項內容之合意，自須由被上訴人
          依約自行提供維護（含維修）所需之物件、工具、診
          斷程式、儀表及測試裝備至明。
      2.綜此，因系爭契約附加條款乃兩造就系爭電監裝備所為
        之特別約定，應優先於系爭契約通用條款之約定為適用
        ，而系爭契約附加條款第7條第3款關於被上訴人應負之
        責任，已另約定應由被上訴人自行提供維護（含維修）
        所需之物件、工具、診斷程式、儀表及測試裝備，被上
        訴人又未舉證證明上訴人負有提供完整使用手冊、技術
        文件及原版CD 或磁片之協力義務，是被上訴人抗辯系
        爭電監裝備無法修復，係因上訴人未提供完整使用手冊
        、技術文件、原版CD 或磁片所致而不可歸責於被上訴
        人，並無可採。
　  (三)上訴人得否以被上訴人未依約修復故障、未提供第一季教
      育訓練之授課內容、未就設備之重要部分提供定期維護，
      計罰金額已達總價款百分之20為由，而終止系爭契約？
      1.查系爭契約清單第8條約定被上訴人「每延遲1日（含交
        貨、性能測試、保固及各項文件）以每期維護總價千分
        之4計罰，並以契約總價款之百分之20為上限，買方得
        終止或解除契約，並沒收履約保證金及依政府採購法第
        101條規定刊登政府採購公報」（停權）；系爭契約附
        加條款第8條則約定「一乙方（即被上訴人）應於每月
        （季）定期保養期限完成維保事宜，如有延遲或未履行
        之情事，每超過1個日曆天，按每期維護總價千分之4計
        罰；二故障維修，乙方未能依故障維護服務時限內到台
        檢修，每超過1個工作天（未滿1天以1天計），以本項
        決標價1000分之4計罰；三教育訓練未依期限完成，每
        超過1個日曆天，按每期維護總價千分之4計罰；四前列
        第一至第三款遲延計罰金額，以每期維護總價百分之20
        為上限，甲方（即上訴人）有權選擇終止契約，並沒收
        履約保證金及要求賠償損失，如乙方致甲方受有其他損
        害，則不在此限」；而系爭契約附加條款第3條第1項關
        於定期保養維護部分係約定「乙方對於甲方授權人位於
        林口、臺中、高雄、花蓮固定台及機動車輛之電信監察
        系統設備，每月實施現場軟、硬體保養維護乙次；楊梅
        、澎湖、埔墘、新店固定設施每季實施現場軟、硬體保
        養維護乙次（維護日程由乙方訂定），維護含設備清理
        、調整、測試、檢查、不良零件、故障機版之更換，並
        填具保養維護紀錄表」、同條第2項則約定故障維修時
        「(一)乙方接獲甲方授權人通知後，應於維護服務時限內
        派員到達甲方授權人設備現場進行維修服務，並於維修
        完成後填具保養維護紀錄表送交甲方授權人以利雙方備
        查。並於每期提出各標的物『每期維護記錄總表』…」
        （見一審卷第20頁、第14頁反面、第13頁）。
      2.查被上訴人應自行提供維護（含維修）所需之物件、工
        具、診斷程式、儀表及測試裝備，上訴人並無提供完整
        使用手冊、技術文件及原版CD或磁片之協力義務乙情，
        業如上述，被上訴人卻自94年11月16日簽訂系爭契約後
        ，分別於94年12月7日、95年1月6日函請上訴人提供完
        整使用手冊技術文件及原版CD或磁片，經上訴人在95年
        1月13日以虹評字第0950000283號函覆被上訴人應依系
        爭契約附加條款第7條第3款之規定自行提供，並在同年
        3月17日、同年月29日分別以虹評字第0950001202號、
        第0950001412號函請被上訴人維修系爭電監設備故障處
        ，且通知被上訴人關於延遲部分依約列入第一季價款計
        罰扣款，並請被上訴人提供第一季教育訓練授課內容後
        ，被上訴人猶以上訴人未提供完整使用手冊技術文件及
        原版CD或磁片為由，而自95年1月1日契約期間開始之日
        起至同年5月31日止，未依約提供第一季（自95年1月1
        日起至同年3月31日止）之教育訓練及其中每月（或第
        一季）之定期保養維護、故障維修（見一審卷第73頁至
        第88頁反面系爭電監裝備定期維護保養暨故障處理記錄
        單），上訴人自得依前揭系爭契約清單及附加條款之約
        定，於95年8月16日以昇輜字第0950004955號函以被上
        訴人延誤履約之逾期罰款金額已達契約總價款百分之20
        上限為由，終止系爭契約（見一審卷第23頁至第25頁、
        第27頁至第28頁、第30頁至第35頁）。
    (四)上訴人請求被上訴人賠償延遲罰款358萬元及故障修復、
      裝備不能使用之損失及訓練費用820萬元，共計1,178萬元
      ，是否正當？上訴人得否沒收履約保證金89萬5,000元？
      1.按當事人得約定債務人於債務不履行時，應支付違約金
        。違約金除當事人另有訂定外，視為因不履行而生損害
        之賠償總額。其約定如債務人不於適當時期或不依適當
        方法履行債務時，即須支付違約金者，債權人除得請求
        履行債務外，違約金視為因不於適當時期或不依適當方
        法履行債務所生損害之賠償總額。為民法第250條第1、
        2項所明定。
      2.系爭契約第七條第一點約定，賣方（指被上訴人）應於
        決標後繳交履約保證金，其額度為契約總價款之5％（
        即1,790萬元×5％＝89萬5,000元）系爭契約第八條第
        四點約定，前列第一至第三款（即定期保養、故障維修
        、教育訓練）遲延計罰金額，以每期維護總價百分之二
        十為上限，甲方（指上訴人）有權選擇終止契約，並沒
        收履約保證金及要求賠償損失，如乙方致甲方受有其他
        損害，則不在此限。（見一審卷第14頁背面契約條文）
        。當事人並無訂定為懲罰性違約金，被上訴人辯稱屬損
        害賠償額預定性之違約金，揆諸上開法條規定，自非無
        稽，上訴人主張應屬懲罰性違約金，尚無足取。又既經
        約定有賠償額預定性違約金，則一旦有債務不履行情事
        發生，債權人即不待舉證證明其所受損害係因債務不履
        行所致及損害額之多寡，均得按約定之違約金，請求支
        付。……債權人則不得證明實際所受損害額多於違約金
        額，請求按所受損害賠償。（孫森焱教授著新版民法債
        編總論下冊第733頁參照）。從而依系爭契約，被上訴
        人就遲延履行應給付上訴人358萬元違約金，上訴人就
        債務不履行得沒收履約保證金89萬5,000元，依上說明
        上訴人即得逕行請求遲延履行之損害賠償額預定性之違
        約金358萬元，並沒收履約保證金89萬5,000元。但不得
        另行舉證證明損害額大於約定違約金而另為請求賠償，
        以免重複，故上訴人另行請求賠償故障修復，裝備不能
        使用之損失及訓練費用計820萬元部分，即非正當，不
        應准許。
    (五)被上訴人對上訴人有無第一、二季維護費用共895萬元、
      履約保證金89萬5,000元之債權存在？被上訴人主張抵銷
      是否有據？
      1.按二人互負債務，而其給付種類相同，並均屆清償期者
        ，各得以其債務，與他方之債務，互為抵銷，民法第
        334條第1項前段定有明文。
      2.查被上訴人於第一季並無舉任何證據證明已依系爭契約
        附加條款第3條第1項之約定履行定期保養維護之義務，
        其抗辯依系爭契約附加條款第5條第1項第1款之約定，
        對上訴人存有447萬5,000元（計算式：契約總價1,790
        萬元×百分之25＝447萬5,000元）之價金債權存在，並
        非正當。又履約保證金89萬5,000元應准上訴人沒收，
        已如前述。被上訴人此二部分抵銷抗辯均不足採。
      3.被上訴人可否主張以第二季維護費債權447萬5,000元為
        抵銷？
        查依系爭契約第三條約定維護服務內容包括一定期保養
        維護，二故障維修，三技術諮詢服務，四教育訓練。（
        見一審卷第13頁正反面原證1）而系爭契約第八條就上
        開定期保養、故障維修、教育訓練之遲延罰則復各別約
        定（見一審卷第14頁反面）。再參酌各項目可分開處理
        觀之，被上訴人所辯系爭契約屬承攬與委任之混合契約
        即定期保養維護與技術諮詢服務屬委任，而故障維修與
        教育訓練屬承攬為可採。上訴人主張屬單純承攬為不足
        取。從而其法律效果應分按委任與承攬決之。惟系爭契
        約並未就上述四項內容分別訂定其酬勞，而合併為一季
        給付。次查被上訴人於簽訂系爭契約後，即於94年12月
        7日、95年1月6日要求上訴人另行提供完整之使用手冊
        、技術文件、原版CD或磁片未果，即表示無從履行故障
        維修及教育訓練，終遭上訴人終止契約，承攬部分，被
        上訴人顯然未能完成工作，自不能請求報酬。至於第二
        季定期保養維護部分，被上訴人曾為履行，並經上訴人
        所屬單位人員在系爭電監裝備定期維護保養紀錄單上蓋
        章或簽名確認，有紀錄單影本可考（見一審卷第73頁以
        下，被證3）。顯見被上訴人對本季之委任事務曾為履
        行。至其委任報酬若干？被上訴人未確切指明。經審酌
        上訴人主張被上訴人在第二季所花費之成本僅有工資9
        萬2,080元及材料成本3萬1,892元，合計12萬3,972元。
        有應用信號公司函附成本分析可考（見一審卷第101 頁
        至107頁）。按應用信號公司係兩造終止契約後重新發
        包得標完成履約之包商，其就實況之估算，應屬客觀可
        參，自得據以認定被上訴人就委任定期保養維護之報酬
        。被上訴人就此金額主張抵銷為屬正當，應予准許。又
        民法第251條雖規定，債務已為一部履行者，法院得比
        照債權人因一部履行所受之利益，減少違約金。然本件
        契約故障無法排除，系統無法運作，僅作表面保養維護
        ，上訴人所受之利益極微，故不予減少違約金。準此，
        上訴人得請求被上訴人給付345萬6,028元（3,580,000
        －123,972＝3,456,028）及法定遲延利息。
五、綜上所述，被上訴人應給付上訴人345萬6,028元及自98年6
    月11日起訴狀繕本送達翌日起至清償日止按年息百分之5計
    算之利息。原審未詳予審酌，就上開應准許部分遽行駁回上
    訴人之請求自有未洽。上訴意旨指摘原判決此部分不當，聲
    明廢棄，為有理由，自應由本院予以廢棄改判如主文第二項
    所示。至於上訴人其餘請求不應准許部分，原判決駁回其請
    求，並無不合，上訴意旨仍執陳詞指摘原判決此部分不當，
    請求改判，不應准許，應駁回上訴。上訴人未限期催告給付
    違約金，其請求自通知終止系爭契約之翌日起算遲延利息，
    尚有未合。兩造其餘攻擊防禦方法及所用證據，經審酌認與
    判決結果不生影響，爰不逐一論列，附此敘明。
據上論結，本件上訴為一部有理由，一部無理由，依民事訴訟法
第449條第1項、第450條、第463條、第390條第2項、第392條、
第79條，判決如主文。
中　　華　　民　　國　 100　　年　　1 　　月　　25　　日
                  民事第七庭審判長法  官  鄭三源
                                  法  官  呂太郎
                                  法  官  邱  琦
正本係照原本作成。
兩造如不服本判決，應於收受送達後20日內向本院提出上訴書狀
，其未表明上訴理由者，應於提出上訴後20日內向本院補提理由
書狀（均須按他造當事人之人數附繕本）上訴時應提出委任律師
或具有律師資格之人之委任狀；委任有律師資格者，另應附具律
師資格證書及釋明委任人與受任人有民事訴訟法第466條之1第1
項但書或第2項（詳附註）所定關係之釋明文書影本。如委任律
師提起上訴者，應一併繳納上訴審裁判費。
中　　華　　民　　國　 100　　年　　1 　　月　　25　　日
                                  書記官  周月琴
附註：
民事訴訟法第466條之1（第1項、第2項）：
對於第二審判決上訴，上訴人應委任律師為訴訟代理人。但上訴
人或其他法定代理人具有律師資格者，不在此限。
上訴人之配偶、三親等內之血親、二親等內之姻親，或上訴人為
法人、中央或地方機關時，其所屬專任人員具有律師資格並經法
院認為適當者，亦得為第三審訴訟代理人。
